---
title: "Progetto 826578"
author: "Andrea Lucini Paioni"
date: "`r Sys.Date()`"
output: pdf_document
---

```{r setup, include=FALSE}
knitr::opts_chunk$set(echo = TRUE)
```

## Librerie

```{r}
library("forecast")
library("timeDate")
library("xts")
library("KFAS")
library("randomForest")
library("EnvStats")
library("ggplot2")
library("dplyr")
library("lubridate")
library("tsfknn")
```



## Funzioni create

```{r}

```


# Import dati e prime analisi

```{r}
energy <- read.csv("data2022_train.csv")
```


```{r}
head(energy)
```

```{r}
ts_energy<- xts(energy$y, as.timeDate(energy$X))
```

```{r}
summary(ts_energy)
periodicity(ts_energy)
```


```{r dev = "png"}
plot(ts_energy) 
plot(apply.daily(ts_energy,FUN=mean)) # per giorno
plot(apply.weekly(ts_energy,FUN=mean)) # per settimana
plot(apply.monthly(ts_energy,FUN=mean)) # per mese
```

```{r dev = "png"}
plot(ts_energy["2017-01-01/2017-03-31"]) # gennaio-marzo
plot(ts_energy["2017-04-01/2017-06-30"]) # aprile-giugno
plot(ts_energy["2017-07-01/2017-09-30"]) # luglio-settembre
plot(ts_energy["2017-10-01/2017-12-31"]) # ottobre-novembre
```

```{r dev = "png"}
plot(ts_energy["2017-01-01/2017-01-07"]) # prima settimana di gennaio
plot(ts_energy["2017-01-01/2017-01-01"]) # primo giorno dell'anno
```



```{r dev = "png"}
boxplot(energy$y, boxwex=0.6, frame=TRUE, ylim=c(10000,60000), main = "Boxplot variabile energy")
hist(energy$y, freq = TRUE, breaks = 10, labels = TRUE, xlab = "energy", ylab = "Frequenze assolute", ylim=c(0,15000), main = "Istogramma variabile energy")
```


```{r}
energy$month <- format(index(ts_energy), "%m")
energy$day <- weekdays(as.POSIXct(index(ts_energy), format = "%m/%d/%Y %H:%M:%S"), abbreviate = FALSE)
```



```{r}
head(energy)
```

```{r dev = "png"}
energy %>%
  ggplot(aes(x=day, y=y, fill=day)) +
  geom_boxplot() +
  ggtitle("A boxplot with jitter")
```

```{r dev = "png"}
energy %>%
  ggplot(aes(x=month, y=y, fill=month)) +
  geom_boxplot() +
  ggtitle("A boxplot with jitter")
```






## Stagionalità


```{r dev = "png"}
msts_cons <- ts_energy[1:(144*60)] |> msts(seasonal.periods = c(144, 144*7))
p <- msts_cons |> mstl() |> autoplot()
p
```

```{r dev = "png"}
plot(diff(ts_energy, 144)) # stagionalità giornaliera
plot(diff(ts_energy, 1008))  # stagionalità settimanale
```

## acf e pacf


```{r dev = "png"}
Acf(diff(ts_energy,144), lag.max = 2016)
Pacf(ts_energy, lag.max = 2016)
```

## Trasformazione variabile

Si osserva la dipendenza tra media e varianza giornaliera per verificare la non stazionarietà in varianza.

```{r dev = "png"}
media <- tapply(ts_energy, rep(1:334, each = 144), mean)
dev_sd <- tapply(ts_energy, rep(1:334, each = 144), sd)
plot(media, dev_sd)
abline(lm(dev_sd~media), col='red',lwd=3)
text(30000, 9000, paste("corr = ", cor(media, dev_sd)))
```

Discreta dipendenza (attenzione all'outlier con elevata deviazione standard e media bassa), verifichiamo sia con il valore di lamdba che la trasformazione di Box-Cox. 


```{r}
#bc <- boxcox(dev_sd ~ media)
#lambda <- bc$x[which.max(bc$y)]
#lambda
lambda <- 0.2222
```

```{r dev = "png"}
ts_energy_bc <- (ts_energy^lambda-1)/lambda
media_bc <- tapply(ts_energy_bc, rep(1:334, each = 144), mean)
dev_sd_bc <- tapply(ts_energy_bc, rep(1:334, each = 144), sd)


plot(media_bc, dev_sd_bc)
abline(lm(dev_sd_bc~media_bc), col='red',lwd=3)
```


```{r dev = "png"}
ts_energy_log <- log(ts_energy)
media_log <- tapply(ts_energy_log, rep(1:334, each = 144), mean)
dev_sd_log <- tapply(ts_energy_log, rep(1:334, each = 144), sd)

plot(media_log, dev_sd_log)
abline(lm(dev_sd_log~media_log), col='red',lwd=3)
```

Con entrambe le trasformazioni sembra che risolviamo il problema di dipendenza in media tra media e deviazione standard. 

```{r dev = "png"}
plot(ts_energy_bc)
plot(ts_energy_log)
```














# Previsioni

## Aggiunta 30 giorni al dataset

```{r}
tseq <- seq(from = index(ts_energy[nrow(energy),])+600, length.out = 144*30, by = 600)
ts_energy_compl <- c(ts_energy, xts(rep(as.numeric(NA), length(tseq)), tseq))
```

```{r}
summary(ts_energy_compl) # fino a fine anno
```

Divisione in train (3 mesi, da agosto a fine ottobre) e test (tutto novembre), sia per modello log che per modello con box-cox, oltre che modello normale

```{r}
ts_energy_train <- ts_energy["2017-08-01/2017-10-31"]
ts_energy_test <- ts_energy["2017-11-01/2017-11-30"]

ts_energy_bc_train <- ts_energy_bc["2017-08-01/2017-10-31"]
ts_energy_bc_test <- ts_energy_bc["2017-11-01/2017-11-30"]

ts_energy_log_train <- ts_energy_log["2017-08-01/2017-10-31"]
ts_energy_log_test <- ts_energy_log["2017-11-01/2017-11-30"]
```

Creazione sinusoidi per stagionalità giornaliera e settimanale

```{r}
# 10 sinusoidi per modellare la stagionalità giornaliera

vj <- c(1,2,3,4,5,6,8,9,10)
vt <- 1:(nrow(ts_energy_compl))

s_daily <- 24*6   # 6 ogni ora, per 24 ore

freqt_daily <- outer(vt,vj)*2*pi/s_daily
co_daily <- cos(freqt_daily)
si_daily <- sin(freqt_daily)
colnames(co_daily) <- paste0("cosd",vj)
colnames(si_daily) <- paste0("sind",vj)

sinusoids_daily <- cbind(co_daily,
                         si_daily)


# 10 sinusoidi per modellare la stagionalità settimanale

s_weekly <- 24*6*7  # 6 ogni ora, per 24 ore, per 7 giorni alla settimana

freqt_weekly <- outer(vt,vj)*2*pi/s_weekly
co_weekly <- cos(freqt_weekly)
si_weekly <- sin(freqt_weekly)
colnames(co_weekly) <- paste0("cosw",vj)
colnames(si_weekly) <- paste0("sinw",vj)

sinusoids_weekly <- cbind(co_weekly,
                          si_weekly)
```


# Creazione modelli




## ARIMA

### trasformazione log

```{r}
mod1_log <- Arima(y = ts_energy_log_train, 
              order=c(3,0,0), 
              seasonal= list(order=c(0,1,0), period=144),
              lambda=0,
              xreg = sinusoids_weekly[1:(length(ts_energy_log_train)),],
              method='CSS'
              )

summary(mod1_log)
```

```{r dev = "png"}
autoplot(fitted(mod1_log,h=1))
```


```{r}
pre1_log <- forecast(mod1_log, 
                 xreg=sinusoids_weekly[(length(ts_energy_train)+1):(length(ts_energy_train)+length(ts_energy_test)),]
                 )
```



```{r dev = "png"}
stime_arima_log <-  as.vector(exp(pre1_log$mean))
plot(ts_energy_test, type="l")
lines(xts(stime_arima_log, index(ts_energy_bc_test)), type="l", col="red")
```

```{r}
mae_log<- mean(abs(stime_arima_log-ts_energy_test))
mae_log
```


```{r dev = "png"}
plot(mod1_log$residuals)
```

```{r dev = "png"}
Acf(mod1_log$residuals, lag.max = 1000)
Pacf(mod1_log$residuals, lag.max = 1000)
```




```{r}
# previsioni ARIMA



test_index <- index(ts_energy_compl["2017-12-01/"])
prev_arima <- Arima(ts_energy_compl,
      order = c(3, 0, 0),
      seasonal = c(0, 1, 0),
      include.constant = FALSE,
      xreg = sinusoids_weekly,
      method = 'CSS')


#test_index <- index(ts_energy_compl["2017-12-01/"])

#model_sinusoids_final <- arima_w_sinusoids(ts_energy_compl, # I work on the original values
#                                           sinusoids_weekly[1:(test_index-1),])
summary(prev_arima)
```


```{r}
december_predictions_arima2 <- forecast(prev_arima, 144*31,
                                           xreg=sinusoids_weekly)
december_predictions_arima <- xts(december_predictions_arima2$mean[48098:52416], index(ts_energy_compl[48098:52416]))
```













### Auto ARIMA

```{r}
mod_auto_log <- auto.arima(ts_energy_train, 
                   xreg=sinusoids_weekly[1:length(ts_energy_train),],
                   #D=1,
                   #d=0,
                   lambda = "auto",
                   method='CSS')
mod_auto_log
```

```{r}
pre2_log <- forecast(mod_auto_log, 
                 xreg=sinusoids_weekly[((length(ts_energy_log_train))+1):(length(ts_energy_log_train)+length(ts_energy_log_test)),],
                 h=4032)
```

```{r dev = "png"}
Acf(mod_auto_log$residuals, lag.max = 1000)
Pacf(mod_auto_log$residuals, lag.max=1000)
```

```{r}
pre_mean1 <- xts(pre2_log$mean,
                order.by = index(ts_energy_log_test))
auto_mae_log<- mean(abs(pre_mean1-ts_energy_log_test))
auto_mae_log
```

















## UCM


```{r}
ucm <- ts_energy_compl["2017-09-01/"]
```

```{r}
index_final_ucm <- index(ucm)
val_ucm <- as.vector(ucm)
final_ucm <- xts(val_ucm, index_final_ucm)
```


```{r}
mod1_ucm2 <- SSModel(
  final_ucm~SSMtrend(2, list(NA,NA))+SSMseasonal(144, NA, "trigonometric", harmonics=1:10)
      +SSMseasonal(1008, NA, "trigonometric", harmonics=1:10),H=NA)
```





```{r}
mod1_ucm2$P1inf[] <- 0 #per togliere infiniti dalle varianze
mod1_ucm2$a1[1] <- mean(log(ts_energy["2017-09-01/2017-09-31"]))
```

```{r}
vy<-var(final_ucm, na.rm = TRUE)
diag(mod1_ucm2$P1) <-vy*10 #matrice covarianza del vettore di stato al tempo 1 
```

```{r}
pars <- log(c(
  logVarEta = vy/10, 
  logVarZeta = vy/10000, #slope
  logVarOm1 = vy/1000, #stagionalità giornaliera 
  logVarOm7 = vy/10000, #stagionalità settimanale
  logVarEps = vy/10 #white noise
))
```

```{r}
updt1 <- function(pars, model){
  nq <-nrow(model$Q[,,1])
  model$Q[1,1,1] <- exp(pars[1])
  model$Q[2,2,1] <- exp(pars[2])
  
  
  diag(model$Q[3:34,3:34,1]) <- exp(pars[3]) #2+num_harmonics*2
  diag(model$Q[35:nq,35:nq,1]) <- exp(pars[4])
  
  model$H[1,1,1] <- exp(pars[5])
  model
}
```

```{r}
fit12 <- fitSSM(mod1_ucm2, pars, updt1)
fit12$optim.out
```

```{r}
kfs12 <- KFS(fit12$model, smoothing = c("state","signal", "disturbance"),
            filtering = c("state","signal"))
```


```{r}
december_predictions_ucm <- xts(kfs12$muhat[13106:17424], index(ts_energy_compl[48098:52416]))
november_predictions_ucm <- xts(kfs12$muhat[8787:13106], index(ts_energy_compl[43777:48096]))
```


```{r dev = "png"}
plot(ts_energy["2017-11-01/"])
lines(november_predictions_ucm, lwd=1, col="red")
```





```{r}
maeSSM1<- mean(abs(ts_energy_test-november_predictions_ucm))
maeSSM1
```



## ML

### Knn

```{r}
knn_train <- function(train){
  knn_forecasting(ts(train),
                  h = 144*30,
                  lags = 1:(144*7),
                  k=6,
                  msas = "MIMO",
                  cf = "median",
                  transform = "multiplicative")}
```

```{r}
knn_validation <- knn_train(ts_energy_train)
knn_validation_predictions <- xts(knn_validation$prediction, index(ts_energy_test))
```

```{r}
mae_knn<- mean(abs(knn_validation_predictions-ts_energy_test))
mae_knn
```




```{r}
plot(ts_energy_test)
lines(knn_validation_predictions, col = "red")
```

```{r}
# previsioni knn
knn_dec_pred <- knn_train(ts_energy)
knn_dec_predictions <- xts(knn_dec_pred$prediction, index(ts_energy_compl[48097:52416]))

```

knn_train2 <- function(train){
  knn_forecasting(ts(train),
                  h = 144*31,
                  lags = 1:(144*7),
                  k=6,
                  msas = "MIMO",
                  cf = "median",
                  transform = "multiplicative")}


```{r}
knn_dec_predictions
```

# Conclusioni e dataset finale

```{r}
plot(ts_energy_test)
lines(november_predictions_ucm, col="red")
lines(knn_validation_predictions, col = "green")
lines(xts(stime_arima_log, index(ts_energy_bc_test)), col="blue")
```

```{r}
risultati <- data.frame(date = index(december_predictions_arima2),
                      ARIMA = december_predictions_arima2,
                      UCM = december_predictions_ucm,
                      ML = knn_dec_predictions)
```


```{r}
risultati
write.csv(risultati, "826578_20230917.csv")
```

